【裁判字號】    87,上,394
【裁判日期】    891220
【裁判案由】    返還價金
【裁判全文】
臺灣高等法院高雄分院民事判決  八十七年度上字第三九四號
      上  訴  人  唯超建設股份有限公司
      法定代理人  乙○○
      訴訟代理人  鄭國安律師
                  陳炳彰律師
                  吳麗珠律師
      上  訴  人  甲○○      .
      右二人共同
      訴訟代理人  陳裕文律師
      被上訴人    丙○○      .
      訴訟代理人  吳小燕律師
右當事人間返還價金事件，上訴人對於中華民國八十七年七月十四日臺灣高雄地方法
院八十六年訴字第一二六○號第一審判決提起上訴，本院判決如左：
      主      文
上訴駁回。
第二審訴訟費用由上訴人連帶負擔。
      事      實
甲、上訴人方面：
壹、聲明：求為判決：
（一）原判決廢棄。
（二）被上訴人在第一審之訴及假執行之聲請均駁回。
（三）第一、二審訴訟費用由被上訴人負擔。
貳、陳述：除引用原判決書之記載外，補稱：
一、縱認為有原審判決所謂，因集合住宅面前道路寬度僅約六公尺，使集合住宅高度
    無法超過十五公尺，亦即最高只能興建四、五層樓，而因系爭透天房地係面臨寬
    度十二公尺，即可興建六、七層樓，故採共照方式申請建築之情形，然衡諸時下
    一般建設公司之作法：既然可興建六、七樓高，建設公司何會捨此，而僅興建四
    、五層樓？況系爭Ａ１房屋之地形位置，一邊係Ｃ１棟集合住宅，另一邊則為此
    批泰瑞店舖之另八棟透天房屋亦採共照方式興建，其執照上亦有相同之註語。故
    系爭Ａ１房屋，縱未與Ｃ１棟房屋共照，亦將與此批另八棟透天房屋共照，其結
    果仍屬相同。故上訴人採用共照方式建築，除係依前開建築法第十一條規定興建
    外，為對於土地作最佳之利用，而採用共照方式建築之作法，誠無可厚非。
二、系爭房地使用執照上固加註「供公眾使用之建築物」，而依建築法第五條規定，
    供公眾使用之建築物，為供公眾工作、營業、居住、遊覽、娛樂及其他供公眾使
    用之建築物，然此非謂第三人就系爭房地，得對被上訴人主張任何權利，蓋被上
    訴人與其他買受人就買受部分，除共同使用部分外，均各自擁有單獨之所有權，
    且其上無任何負擔，從而被上訴人自由使用、收益、處分系爭房地，並排除他人
    之干涉之權能未受影響。另使用執照上加註「空地共同使用不得分割」，係為避
    免法定空地遭到重複使用而加註，查系爭房地縱以單獨申請建築執照之方式辦理
    ，依建築法第十一條第二項規定，亦應留設法定空地，且依同條第三項規定亦受
    不得分割之限制，則上訴人未以單獨申請建築執照之方式辦理所產生之影響，僅
    係法定空地係由被上訴人單獨所有，或由被上訴人與其他買受人共有之差別而已
    ，然此並不足以造成系爭房地之通常效用減少，或經濟價值減低，況上訴人將系
    爭房地與集合住宅以共同申請建築執照之方式辦理，可減少法定空地，增加可資
    利用之土地，相對的被上訴人亦因而獲益。另使用執照上加註「將來任何一戶增
    改建均需其他住戶同意」，係因上訴人興建之泰瑞店鋪，均屬構造上或使用上或
    在建築執照設計圖樣標有明確界線得區分為數部分之建築物及其基地，為公寓大
    廈，則依公寓大廈管理條例規定，任何一戶增改建均需其他住戶同意，並非上訴
    人以單獨申請建築執照之方式辦理即可免除限制，況上訴人亦應被上訴人之要求
    ，變更設計施工完成，系爭房屋應無再增改建之必要。
三、原審八十七年六月廿三日言詞辯論時，於法官問證人陳翁秀卿：「是否說將來改
    造要經其他大樓所有人同意？」陳翁秀卿答稱：「應該有講，是陳春菊講的。」
    而法官問陳春菊時，證人陳春菊則答稱：「沒有，一般常識，大家都知道。」由
    上證詞觀之，證人陳翁秀卿，係誤以為陳春菊「應該」有講，並非明白表示「有
    講」。而證人陳春菊，係認為，一般常識，被上訴人應會明瞭有此情形，所以沒
    講，故一為證稱：應該有講，一為證稱沒講，兩者證詞應無齟齬。原審此部分認
    定，實有誤會。至於對於有告知「共照」之事實，則前開二證人之證詞，則均一
    致表示有講。而查，上訴人於原審審理時曾具狀請求更正筆錄，原因係被上訴人
    之妻方秀瓊於原審八十七年六月廿三日應訊時，庭上訊問：買賣時，上訴人方面
    有無告知，系爭房地日後之增改建須經其他住戶之同意？方秀瓊原回答「有」，
    後經其夫即被上訴人當場指責其亂回答後，方秀瓊乃再改稱沒有，唯筆錄僅記載
    為「沒有」，上訴人因而懇請依真實內容，更正為「有」，但原審對上訴人之此
    項請求未予准許，且未予理由中說明，並遽認為方秀瓊之證詞係表示沒有告知，
    且認為其證詞可採。按方秀瓊及前開證人陳春菊、陳翁秀卿前者為被上訴人之妻
    ，後者一為上訴人之售屋小姐，一為上訴人之會計小姐兩造各別關係均甚密切，
    何以一方證詞可採，一方證詞即認為有偏頗不可採？難謂無偏頗。
四、然姑不論上訴人是否於訂約時，有告知系爭房屋受有前述限制之情事，惟據被上
    訴人於原審所提出之準備書狀屢次提及上訴人再三牽就被上訴人之要求，變更設
    計及對上訴人就變更設計增加費用承諾償付事宜觀之，顯見被上訴人於嗣後已知
    其所購之Ａ１有如前述建管機關所加註之限制，否則，為何會一再要求變更設計
    ？且觀，被上訴人於八十七年六月廿三日原審審理時，法官問：買房子時知房子
    和大樓地下室相通？被上訴人答稱：不知道，那時未開挖，法官又問：地下室隔
    間是你要的？被上訴人答稱：開挖時才發現是相通的，就要求變更。另被上訴人
    之妻方秀瓊於同次言詞辯論時，法官問：是否說增建或改建要經其他所有人同意
    ？方秀瓊答稱：沒有，挖化糞池及地下室時才知道，蓄水池在樓下。法官又問：
    多久去看一次房子建造情形？被上訴人之妻方秀瓊答稱：有時二、三個月，有時
    一個月，足見，被上訴人及其妻，於嗣後即已知其所訂購之房子已有如上所述之
    限制。亦可見被上訴人於起訴狀內所言：系爭房屋行將完工之際，原告（即被上
    訴人）意外發現土地地下規劃為停車場且置有公用水箱，顯與事實不符。
五、即便認為系爭房屋具有前開使用上之些微限制，係屬物之瑕疵，此項瑕疵亦因被
    上訴人日後發見，未通知並續繳款項而認為被上訴人已承認其所訂購之系爭Ａ１
    房屋已無瑕疵。（按被上訴人於地下室開挖時即已知地下室與Ｃ１棟大樓相通已
    如前述，而地下室之完工，距離整棟五層樓之透天房屋之完工，時隔甚久，於此
    冗長之期間被告發現後非但未請求排除限制，反而要求變更設計）。再者，被上
    訴人於嗣後已知其所購之Ａ１房屋有前開限制情事後，非但不即為反對之表示，
    並表示解約之意思，反而屢次請求變更設計，而於上訴人應其請求，大費周章另
    申請執照，變更設計興建全部完工後，始提出排除房屋使用限制之要求，否則，
    即欲解約，請求返還已付價款，被上訴人上開行徑，豈可謂無違交易誠信？據上
    訴人所悉，被上訴人之所以欲解除契約，其因歸咎於房價因建築業蕭條，經濟不
    景氣等因素而滑落，已不如預期價值，乃藉故解約，被上訴人此舉，誠不可取。
參、證據：除引用原審立證方法外，補提：建築物所有權狀影本乙份、使用執照影本
    四份等，並聲請傳訊證人乙○○、江英三。
乙、被上訴人方面：
壹、聲明：求為判決如主文所示。
貳、陳述：除引用原判決書之記載外，補稱：
一、與集合住宅共照之透天房地受有「供公眾使用建築物」、「空地共同使用不得分
    割將來任何一戶增改建均需其他住戶同意」之權益上限制，故其交易價格，流通
    性暨保值性均遜於獨照透天房地。一般消費者購買透天房地，以獨照為優先考量
    ，系爭透天房地使用執照之註記，嚴重影響被上訴人對房地之利用，更影響房地
    價值，足以左右消費者之意願，應屬契約重要事項，故上訴人未明白告知被上訴
    人上開情形，違反誠實告知義務。上訴人引房屋預定買賣合約書第十九條規定置
    辯，實不足採。且系爭透天房地所以於使用執照上加註所有權行使之限制，乃上
    訴人為增加集合住宅之樓層，因而選擇以申請共照之方式為之，並非法令規定使
    然。上訴人辯稱係建築法規規定之必然結果，不足採信。
二、證人江英三於鈞院八十八年二月四日證稱其應上訴人邀請為移開系爭透天房地之
    蓄水池而前往銷售地方討論，當時買房子的人「應該在場」。惟稍後即八十八年
    三月十一日，本造請傳之證人林森到庭證稱，其始終參與被上訴人購買系爭透天
    房地一事，上訴人未告知共照等語後，證人江英三改口證稱：「林森，我很熟，
    當時他不在場，但是其他人我不認識，不敢肯定方秀瓊是否在場」。故證人江英
    三不足以證明上訴人有告知被上訴人共照一事。
三、上訴人唯超公司法定代理人乙○○陳稱被上訴人前去購買系爭透天房地時，其即
    向被上訴人提到共照；唯在場銷售之證人陳翁秀卿、陳春菊不曾提及乙○○在場
    ，且其迄至鈞院審理時，方出聲陳述，加以其為上訴人唯超公司負責人，故附和
    迴護唯超公司之意圖甚為明顯。
四、被上訴人已向上訴人主張買賣標的物有瑕疵，則於上訴人催告被上訴人給付價金
    及辦理過戶手續時，自有權請求其排除瑕疵。且於瑕疵排除之前，主張同時履行
    抗辯權，並於上訴人逾期未履行時，據以解除契約，自屬有理。上訴人主張沒收
    被上訴人已繳之買賣價金新台幣（以下同）四百八十萬元，並無理由。
參、證據：除引用原審立證方法外， 並聲請傳訊證人林森。
丙、本院依職權調閱台灣高雄地方法院檢察署八十五年度偵字第二六九五九號偵查卷
    參辦、並函請高雄縣政府建設局查明使用執照上其限制之原因意義及指派建管課
    人員辜建華到庭作證。
      理      由
一、本件上訴人甲○○未於言詞辯論期日到場，核無民事訴訟法第三百八十六條各款
    所列情形，爰依被上訴人之聲請，由其一造辯論而為判決，合先敘明。
二、本件被上訴人起訴主張：上訴人唯超公司與上訴人甲○○於八十二年初，合作在
    鳳山市○○段第四二九、四三０之一、三一九之廿號土地上規劃透天房屋及公寓
    大廈二種房屋格式推出預售。其中編號Ａ１之五樓透天房地，被上訴人信其係獨
    照透天房地，乃與上訴人唯超公司（當時其法定代理人為陳翁秀卿）訂定房屋預
    定買賣合約書，與上訴人甲○○訂定土地預定買賣合約書，買賣價金合計一千七
    百九十萬元。八十二年十二月廿四日上訴人辦理土地分割，將被上訴人訂購之系
    爭房屋座落土地自鳳山市○○段第四二九號分割出來，成為同段第四二九之六號
    。辦妥土地分割後，上訴人又於八十三年二月廿四日申請建造執照，動工建築。
    被上訴人亦依約按期繳款，迄今已繳四百八十萬元（系爭房地門牌號碼嗣後編為
    鳳山市鎮○街一六二號，基地鳳山市○○段第四二九之六號）。工程進行中，被
    上訴人發現系爭房地地下被規劃為停車場，且置有公用水箱，質之上訴人。上訴
    人同意移走公用水箱，及將系爭房地地下室與集合住宅地下室隔開。上訴人領得
    使用執照後，被上訴人請求給閱，始知系爭房地受有「供公眾使用建築物」、「
    空地共同使用不得分割將來任何一戶增改建均需其他住戶同意」之權益上限制，
    被上訴人乃拒絕繼續繳納期款，並向檢察官告訴上訴人詐欺，雖檢察官對上訴人
    為不起訴處分，惟表示兩造間之紛爭為民事問題，應依民事訴訟解決。詎料上訴
    人無意解決，嗣八十六年一月底，上訴人以存證信函催促被上訴人交屋及付款，
    逾期即解除契約並沒收被上訴人所繳之全部價金。同年五月間，上訴人再函告被
    上訴人，兩造買賣契約因被上訴人不辦交屋及續繳期款，已遭解除，並沒收被上
    訴人所繳價金。然本件被上訴人所購買之系爭房地既係有瑕疵，被上訴人依法即
    得請求上訴人除去該瑕疵，於瑕疵去除前，拒絕受領並不負遲延責任，於上訴人
    未除去前，拒絕續繳買賣價款及受領房地，自無違約可言，上訴人既無解決癥結
    之誠意，被上訴人亦去函表示解約之意思。兩造解約後上訴人甲○○應依民法第
    二五九條契約解除後回復原狀之規定，將已收之買賣價金四百八十萬元返還被上
    訴人。且按房屋預定買賣合約書第十六條約定，上訴人唯超公司應對地主（即上
    訴人甲○○）與被上訴人所訂土地預定買賣合約書必須履行之義務負連帶責任。
    是其二人就返還義務並應負連帶責任等語。
三、上訴人則以：系爭房地，其土地、房屋產權均獨立而完整，於「所有權上並無缺
    損或受限」，其上亦「無任何定限物權或債權負擔存在」，並無任何第三人得對
    該房地主張任何權利，顯然並不存在民法第三四九條權利無缺擔保之瑕疪。而就
    標的物而言，使用執照上所加之註語，對標的物本身之價值，亦無任何滅失或減
    少可言，倘若被上訴人真欲主張因「共照」而建管機關依法所加之註語，真有影
    響標的物價值，此部份亦屬應由被上訴人舉證證明究竟減少其價值至何種程度。
    又該等註語亦不會減少被上訴人對該房地之效用或預定效用。按被上訴人依合約
    及訂購時所參照之廣告設計圖及建築設計藍圖，其所合意者即為該等圖樣所示之
    房屋，今上訴人依約完成，並未減損被上訴人使用該屋之效用。且買受房屋之目
    的與本質，即在「居住使用」，而「非以增改建房屋為目的」，上訴人交付之房
    地是否符合其通常效用或預定效用，應以雙方合約為評斷標準。今上訴人均依約
    完成系爭房屋之建造，且亦符合雙方約定之房屋效用，則被上訴人竟謂「共照」
    及其上之註語，會減少系爭房屋之效用（居住使用之效用），顯屬無稽。再上訴
    人出售系爭房屋時，從未曾向被上訴人保證為單獨申請建照及使用執照，而被上
    訴人亦未特別向上訴人表明要購買「獨照」之透天厝，且「獨照」或「共照」又
    顯然無關於標的物之「品質」，而上訴人雖答應為被上訴人於施工中增改建地下
    室及屋後增建之施工，然此係被上訴人於訂約後「另要求上訴人增加施工」，而
    被上訴人亦承諾負擔此部份之費用。另建管機關於使用執照上加註：「供公眾使
    用之建築物」及「法定空地共同使用不得分割將來任何一戶增改建均需其他住戶
    同意」等語，亦無損於被上訴人對係爭房地之任何權利。綜前所述，上訴人出售
    之房屋無任何瑕疪，上訴人亦曾屢屢催告被上訴人繳款並辦理交屋手續，惟被上
    訴人均置之不理，是以，上訴人以依雙方合約之規定，沒收被上訴人所繳款項為
    違約金，並已向被上訴人為解約之意思表示，故被上訴人無權請求返還其所交付
    之價金等語資為抗辯。
四、經查，被上訴人主張八十二年年初與上訴人唯超公司訂定房屋預定買賣合約書，
    與上訴人甲○○訂定土地預定買賣合約書，向渠等訂購坐落高雄縣鳳山市○○段
    第四二九、四三０之一、三一九之廿號土地上所規劃透天房屋及公寓大廈二種房
    屋格式，編號Ａ１之預售屋，買賣價金一千七百九十萬元。其後八十二年十二月
    廿四日上訴人辦理土地分割，將被上訴人訂購之系爭房屋座落土地自鳳山市○○
    段第四二九號分割出來，成為同段第四二九之六號。辦妥土地分割後，上訴人又
    於八十三年二月廿四日申請建造執照，動工建築。被上訴人亦依約按期繳款，已
    繳四百八十萬元，其後上訴人領得使用執照後，於使用執照上載有「供公眾使用
    建築物」、「空地共同使用不得分割將來任何一戶增改建均需其他住戶同意」之
    權益上限制之事實，業據提出房屋預定買賣合約書、土地預定買賣合約書、使用
    執照各一份為證（見原審卷第八頁至第二十一頁），上訴人對此亦不爭執，自堪
    信為真實。又被上訴人主張上訴人應負瑕疵擔保責任，於上訴人催告履行給付價
    金及受領標的物時，主張同時履行抗辯權，並定期催告上訴人排除瑕疵，上訴人
    未能履行，因而據以解除契約，上訴人抗辯定期催告被上訴人給付價金及辦理過
    戶手續，因被上訴人未於期限內履行，因而據以解除契約之事實，有兩造分別提
    出之存證信函及律師函為證，兩造對此亦不爭執，自均堪認為真實。
五、再被上訴人主張因上訴人未於期限前除去瑕疵，因而解除契約，請求回復原狀，
    返還已給付之價金等語。上訴人則以被上訴人拒絕繳納價金為無理由，並已定期
    催告被上訴人給付價金及辦理過戶手續而不履行，因而解除契約，並沒入已付之
    價金等語為辯。惟查：
（一）按物之出賣人，對於買受人應擔保其物依民法第三百七十三條之規定，危險移
      轉於買受人時，無滅失或減少其價值之瑕疵，亦無滅失或減少其通常效用，或
      契約預定效用之瑕疵，民法第三百五十四條第一項前段亦有明文。又所謂物之
      瑕疵係指存在於物之缺點而言，凡依通常交易觀念，或依當事人之決定，認為
      物應具備之價值、效用或品質而不具備者，即為物有瑕疵，且不以物質上應具
      備者為限（最高法院七十三年台上字第一一七三號判例參照）。系爭房地使用
      執照上加註「供公眾使用建築物」、「空地共同使用不得分割將來任何一戶增
      改建均需其他住戶同意」之限制，係因上訴人以四筆土地申請建築執照，依建
      築法第十一條第一項後段規定，為避免法定空地遭到重複使用，所以主管機關
      方於使用執照上加註上開字樣等情，業據證人即高雄縣政府建管課課員謝明仁
      於台灣高雄地方法院檢察署八十五年度偵字第二六九五九號案件中證稱屬實，
      有該署不起訴處分書影本一份附卷可稽；另證人即高雄縣政府建管課技士辜建
      華於本院審理時亦證稱：「這是為避免產生困擾，因上面透天房子一宗基地申
      請一張執照，法定空地混在一起共同使用」之語，且經詢以「如果要增建不涉
      及法定空地，是否須其他共有人同意？」，據其證稱：「一宗基地是包括建築
      物基地及法定空地，如果房子拆除變成空地申請建築，需要循法定空地分割辦
      法來申請建築」等語（見本院卷第一八五、一八六頁）；次依高雄縣政府建設
      局八十八年十月二十一日八八建局管字第ＤＡ００五一０三號函示「本案若有
      建築法第九條之建造行為申請建築執照時，其土地使用同意書應由全體土地所
      有權人蓋章同意或得依土地法第三十四條之一規定辦理」（見本院卷第一四三
      頁），足認被上訴人權益已因該項加註而遭限制；而所有權之行使，除法令限
      制外，應得自由使用、收益及處分，並排除他人之干涉，上開使用執照上之加
      註，雖不影響土地、房屋產權之獨立，於所有權上亦無缺損或受限，其上亦無
      任何定限物權或債權負擔存在，固不存在民法第三四九條權利無缺擔保之瑕疪
      ，然上開限制不惟其通常效用有所減少，亦減低系爭房地之經濟價值，揆之前
      揭說明，應屬物之瑕疵。上訴人辯稱建管機關於使用執照上加註：「供公眾使
      用之建築物」及「法定空地共同使用不得分割將來任何一戶增改建均需其他住
      戶同意」等語，關於「供公眾使用之建築物」係指供公眾工作、營業、居住、
      遊覽、娛樂及其他供公眾使用之建築物等，關於「法定空地不得分割．．．增
      改建需其他住戶同意」，係為避免法定空地遭到重複使用而加註，然此並不足
      以造成系爭房地之通常效用減少，或經濟價值減低，況上訴人將系爭房地與集
      合住宅以共同申請建築執照之方式辦理，可減少法定空地，增加可資利用之土
      地，相對的被上訴人亦因而獲益等云云，尚不足採。
（二）上訴人雖抗辯稱其申請共照方式建築，係因建築法規規定之必然結果云云；然
      依建築法第十一條第一項前段規定：建築基地原為數宗者，於申請建築前，應
      合併為一宗。從而，如同時以數筆建築基地申請建築執照，依上開建築法之規
      定，固應合併為一宗，惟數筆建築基地，非不可分開申請建築執照，本件被上
      訴人購買坐落高雄縣鳳山市○○段第四二九之六號土地，係於上訴人申請建築
      執照前，由同段四二九號土地分割出來之事實，為上訴人所不爭執，自堪信為
      真實，而該土地既具有獨立之所有權，因此上訴人非不可就上開土地單獨申請
      建築執照。況由高雄縣政府八十七年四月八日八七建局管字第一一二０六號函
      及所附使用執照、原許可配置圖顯示，扣除被上訴人所購鳳山市○○段第四二
      九之六號土地，則上訴人新建集合住宅所座落之五甲段第四二九號土地空地甚
      少，而依建築技術規則第十四條第一項規定：建築物高度不得超過基地面前道
      路寬度之一．五倍加六公尺，是集合住宅及系爭房地若均各別單獨請照，將因
      集合住宅面前道路寬度僅約六公尺，使上訴人所能興建之集合住宅高度無法超
      過十五公尺（６×１‧５＋６＝１５），即約四、五層樓而已（一層樓高度約
      三公尺半。１５÷３‧５＝４‧２９）。惟系爭透天房地係面臨寬度十二公尺
      之道路（鎮南街），若以共照方式建築，則可興建二十四公尺以內高度之建築
      物（１２×１‧５＋６＝２４），約六、七層樓（２４÷３‧５＝６．８６）
      ，即可增加二層樓出售。參酌與系爭透天房地共照之集合住宅樓高七層，足證
      上訴人應係為增加集合住宅之樓層，方採共照方法建築，從而被上訴人購買之
      房地所以於使用執照上加註所有權行使之限制，係因上訴人為增加集合住宅之
      樓層，因而選擇以申請共照之方式為之，並非法令規定使然，是上訴人此項抗
      辯，自無足採。
（三）再按所謂商業慣例或交易習慣，應係指於商業上或交易雙方，無庸行諸文字或
      雙方約定，於交易時即為交易雙方所共同知悉之慣例而言。依上開建築法規定
      ，固然將數筆建築基地合併申請建築執照時，建管機關必然於使用執照上，加
      註上開限制，然一般房地之單價頗高，非一般消費者經常交易之物品，甚或終
      生僅為一次房地交易，是對經濟上強者之建商即出賣人，其建屋出售，固必熟
      知建築法規，惟對經濟上弱者之消費者，卻不能強求其於購買房地時，亦應熟
      知相關建築法令，是對此用「共照」之建築，必有上開使用上之限制等情，實
      難謂已屬「商業慣例」或「交易習慣」，縱認被上訴人於購買系爭房地時，已
      知與旁之集合式住宅係採用共照之方式申請建築執照，亦不能推定被上訴人明
      知必然於使用執照上加註上開限制。至上訴人提出之另三批透天房屋「共照」
      之使用執照三份，僅足以證明上開建商於建築時，亦採用「共照」之方式。且
      縱因此謂採用「共照」方式建築，為現今一般建商建築房屋之常態，亦不足證
      明於使用執照上加註使用限制，係一般消費大眾熟知之「商業慣例」或「交易
      習慣」，上訴人以此抗辯亦無可取。況兩造所訂立之房屋預定買賣合約書、土
      地預定買賣合約書，屬制式之定型化契約，購屋之消費者於訂約時，常處於弱
      勢之地位，而成為經濟上之弱者，基於契約衡平原則，對契約足以構成重要事
      項之內容，而契約條款未約定時，企業經營者，有義務主動告知其內容，未告
      知時，自應認為違反契約誠實告知之義務。本件系爭房地於使用執照上所加註
      所有權行使之限制，因對房地之利用與價值影響甚大，自足以影響消費者購買
      房地之意願，應屬契約內容之重要事項，上訴人於被上訴人購買系爭房地時，
      未明白告知上開情形，已違反誠實告知義務。上訴人法定代理人雖陳稱有告知
      被上訴人共照之事，而上訴人所舉證人即本件房地設計建築師江英三在本院證
      稱伊係就所規劃設計之Ａ１（系爭房屋）與Ｃ１地下室共照一事，因建商說有
      人要買Ａ１要求地下室要獨立使用，要改設計才叫伊去，當時建商、買主都在
      等語，但亦僅係就地下室改變一事變更設計，並未能明確認定被上訴人已被告
      知系爭房屋與其他集合住宅共照之事。另被上訴人之妻方秀瓊於原審訊問以「
      要增建改建要經其他所有人同意時」，雖答稱「有」，惟很快又稱「沒有」等
      情，業經本院當庭勘驗原審開庭錄音帶核明，並為兩造所不爭，但據證人及被
      上訴人之妻方秀瓊陳稱因為法官問時聽不懂所以才講有，後來聽清楚後就回答
      沒有之語，經查該項訊問及回答係於同一庭訊時為之，雖有前後時之分，但相
      隔極短時間，既經受訊人更正，自應以其後之答話為準，上訴人執此認被上訴
      人已知悉共照之事，亦非可取。
（四）又證人陳翁秀卿、陳春菊雖均在原審證稱：於被上訴人購買系爭房地時，有告
      知系爭房地之地下室與旁邊之集合式住宅相通，並明白告知將與之共同使用一
      張建築執照等語。然姑不論證人陳春菊係上訴人唯超公司僱用之銷售小姐，證
      人陳翁秀卿則係上訴人唯超公司前法定代理人，現任該公司會計，渠二人與上
      訴人利害一致，證詞非無偏頗上訴人之虞，上訴人唯超公司若計劃以共照方式
      ，興建系爭房地及集合住宅，系爭房地之地下室與被上訴人購買之房地相通，
      且將大樓之水箱建於地下室，並已於被上訴人購買時誠實告知上情，則上訴人
      唯超公司何以於設計完成後，屢應被上訴人要求，變更設計，將地下室與旁邊
      大樓隔開，將水箱移至大樓地下室，而犧牲大樓地下室可利用之空間？更且證
      人陳翁秀卿證稱被上訴人購屋時，有明白告知因以「共照」方式申請建築執照
      ，所以將來土地改建、增建須得其他共有人之同意等語，與證人陳春菊自承並
      未告知上情等語即相齟齬，而證人即被上訴人之妻方秀瓊亦於原審證稱購屋時
      ，上訴人並未明白告知將來在房地使用上，會有如使用執照上附加之限制等語
      ，另證人林森於本院審理時亦證稱：「一直到繳四百多萬元，使用執照發下來
      ，才發現共照這情形」之語（見本院卷第九十二頁），足認證人陳翁秀卿、陳
      春菊證詞與事實不符，不足為上訴人有利之認定。況縱認被上訴人對其所購房
      地之地下室與旁邊大樓相通，及水箱建於房屋地下室等情，於購買時知悉，亦
      不能認其必然明知於使用執照上將有加註使用限制之情形。
（五）末查兩造所簽訂之房屋預定買賣合約書及土地預定買賣合約書，。契約條款係
      由企業經營者之上訴人單方擬定，並以此契約條款與全部購屋者締結買賣契約
      ，自屬定型化契約，依消費者保護法第十一條第二項規定，其條款如有疑議時
      ，應為有利於消費者之解釋。而該房屋預定買賣合約書第十九條規定乃契約之
      一般條款，依該條款文句：「房屋及土地其產權雖分屬於各戶所共有」觀之，
      應係就集合式住宅所定之條款，性質上應非就被上訴人所購之透天住宅而定，
      況該條款中並未明示係採「共照」方式申請建築執照，而因該「共照」方式建
      築，將於使用執照上為上開限制，既非「商業慣例」、「交易習慣」，亦非被
      上訴人於購屋時所明知，依正常情形，顯非一般消費者所得預見，依消費者保
      護法第十三條、第十四條規定，被上訴人所購系爭房地與旁邊集合式住宅採「
      共照」方式建築，尚不得構成契約之內容，則上訴人依據房屋預定買賣合約書
      第十九條規定，抗辯稱被上訴人知情系爭透天房地與集合住宅同批設計建築，
      應受契約拘束云云，自不足採。
六、綜上所述，系爭房地之使用執照上由建管機關加註之前述限制文句，造成被上訴
    人購買之系爭房地於使用上受限，減損其使用效用及經濟價值，而此項限制既非
    被上訴人於購買時所明知，並係因上訴人選擇將其與集合式住宅合併申請建築執
    照所造成，並非法令規定之必然，且上訴人於規畫時即已明知欲申請「共照」，
    並將因以「共照」方式申請建築執照，而使系爭房地於使用上受上開限制，仍違
    反告知義務，未主動將內容告知被上訴人，其自屬物之瑕疵，且此物之瑕疵，顯
    可歸責於上訴人，上訴人自應負物之瑕疵擔保責任，且此項瑕疵擔保責任，不因
    上訴人於被上訴人購屋時有無保證為「獨照」或「共照」而有所不同。再出賣人
    就其交付之買賣標的有應負擔保責任之瑕疵，而其瑕疵係於契約成立後始發生，
    且因可歸責於出賣人之事由所致者，買受人如主張依同法第三百六十四條規定請
    求交付無瑕疵之物，則於出賣人為各該給付前，買受人非不得行使同時履行抗辯
    權（最高法院七十七年度第七次民事庭會議決議參照）；是被上訴人於上訴人催
    告給付價金及辦理過戶手續時，自有權請求上訴人排除上開瑕疵，並於上開瑕疵
    排除之前，主張同時履行之抗辯。上訴人以已催告被上訴人給付價金及辦理過戶
    手續，而被上訴人遲未履行為由，主張解除契約，沒收價金云云，即難認有理由
    。而被上訴人定期催告上訴人排除上開瑕疵，應給付無瑕疵之物，上訴人逾期未
    履行，被上訴人據以解除契約，即屬有據。從而，被上訴人依民法第二百五十九
    條第二款回復原狀之規定，請求上訴人返還已給付之價金四百八十萬元，及自起
    訴狀繕本送達之翌日，即上訴人唯超公司自八十六年六月五日，上訴人甲○○自
    同年月三日起均至清償日止按年息百分之五計算之利息，並依房屋預定買賣合約
    書第十六條、土地買賣合約書第九條之約定，請求上訴人二人就上開返還已給付
    價金之義務負連帶責任，為有理由，應予准許。原審就此為上訴人敗訴之判決，
    並無違誤，上訴意旨指摘原判決不當，求予廢棄改判，為無理由，應予駁回。至
    兩造其餘攻擊及防禦方法，與判決之基礎不生影響，不予一一論述，附此敘明。
七、據上論結：本件上訴為無理由，依民事訴訟法第四百六十三條、第三百八十五條
    第一項前段、第四百四十九條第一項、第八十五條第二項判決如主文。
中      華      民      國    八十九    年     十二     月    二十      日
                                      臺灣高等法院高雄分院民事第五庭
~B1審判長法官  蔡明宛
~B2法      官  黃科瑜
~B3法      官  林健彥
右為正本係照原本作成。
如對本判決上訴，須於判決送達後二十日內向本院提出上訴狀，其未表明上訴理由者
，應於上訴後二十日內向本院提出上訴理由書（均須按他造當事人之人數附繕本）。
上訴時應提出委任律師或具有律師資格之人之委任狀，並依附註條文規定辦理。
中      華      民      國    八十九    年     十二     月    二十二    日
~B法院書記官  廖素珍
附註：
民事訴訟法第四百六十六條之一：
對於第二審判決上訴，上訴人應委任律師為訴訟代理人，但上訴人或其法定代理人具
有律師資格者，不在此限。
上訴人之配偶、三親等內之血親、二親等內之姻親，或上訴人為法人、中央或地方機
關時，其所屬專任人員具有律師資格並經法院認為適當者，亦得為第三審訴訟代理人
。
第一項但書及第二項情形，應於提起上訴或委任時釋明之。
                                                                        Ｄ


司法院資訊處製作；財團法人民間司法改革基金會備份。
